【裁判字號】    95,台上,6255
【裁判日期】    951116
【裁判案由】    偽造文書
【裁判全文】
最高法院刑事判決            九十五年度台上字第六二五五號
上訴人  福建高等法院金門分院檢察署檢察官
被  告  甲○○
上列上訴人因被告偽造文書案件，不服福建高等法院金門分院中
華民國九十三年一月九日第二審判決（九十一年度上訴字第一五
號，起訴案號：福建金門地方法院檢察署九十一年度偵字第三八
號），提起上訴，本院判決如下：
    主  文
原判決撤銷，發回福建高等法院金門分院。
    理  由
本件原判決以公訴意旨略稱：被告甲○○意圖為自己不法所有，
並基於概括犯意，連續持用來源不明之偽造花旗銀行第0000
000000000000號信用金卡（該卡號係黃捷蘭所領用
），先於民國九十年八月二十日下午二時許，至金門縣金城鎮○
○路九十七號「金信華銀樓」，以偽簽吳國生署押於信用卡帳單
上之方式，向該銀樓負責人楊雅璧刷卡購買價值新台幣（下同）
二萬七千元之金項鍊一條。嗣於翌日凌晨至金門縣金沙鎮浦山村
下塘頭三十號「金錢豹」酒店（該酒店使用之刷卡機登記之商店
名為星辰）及金門縣金湖鎮小徑八十一號「侏儸紀」酒店（該酒
店使用之刷卡機登記之商店名稱為音樂城），以偽簽吳國生署押
於信用卡帳單上之方式，刷卡消費合計一萬九千二百元。因認被
告牽連涉犯刑法第二百十六條、第二百十條行使偽造私文書及同
法第三百三十九條第一項詐欺取財罪嫌。惟經審理結果，認不能
證明被告犯罪，因而撤銷第一審之科刑判決，改判諭知被告無罪
。固非無見。
惟查：（一）、無罪之判決，依法應記載其理由，故對於檢察官
、自訴人所舉不利於被告之證據，及應依職權調查所得不利於被
告之證據資料，如何不足以採納，而屬不能證明犯罪或行為不罰
，均應詳加記載其理由，否則即有判決理由不備之違法。卷查證
人楊雅璧於警詢及檢察官訊問時，均明確指認被告之照片係持卡
消費之人。並於檢察官偵訊時證稱「因為持信用卡到我店中購物
很少，所以我特別記得。在金門幾乎都是用現金消費，他還簽吳
國生名字」（見偵查卷第十二、四十四頁）。至第一審審理時，
更當庭指認被告稱：「（交易對象是否為庭內被告）時間已久，
但是庭上被告沒有錯，只是現在人變的比較黑。」（見一審卷第
三十七頁）。另觀諸附卷供證人指認之被告照片係彩色照片，面
孔及身材均十分清晰，並非一般傳真之口卡照片（見偵查卷第二
十頁）。而被告至金信華銀樓刷卡消費時正值下午二時許，且選
購金飾本非短時間內可完成。綜上以觀，被告係在較少持信用卡
消費之金門選購金飾，上開證人似有較特殊之原因注意被告，且
有較長時間近距離接觸觀察被告容貌，則該證人上開指認，似較
原審時之指認有較高之可信度而無誤認之虞。乃原判決遽採該證
人在原審所為：不記得是否被告持卡消費之證詞，而為被告有利
之認定，然就上開證人所為有可信特別情況之不利指認證據，何
以不足採憑，未詳予闡析論敘，難謂無判決理由欠備之違誤。（
二）、審理事實之法院，對與待證事實有重要關係而屬法院應依
職權調查之證據，均應詳為調查，然後基於調查所得之心證，以
為判斷之基礎，故證據雖已調查，而事實尚欠明瞭者，即與未經
調查之情形無異，遽行判決，仍難謂無調查職責未盡之違法。原
審曾將被告親筆書寫之「吳國生」筆跡送請內政部警政署刑事警
察局鑑定與「金信華銀樓」信用卡簽帳單商店存根聯、「星辰」
、「音樂城」信用卡簽帳單商店存根聯三張上「吳國生」之簽名
筆跡是否相同。據該局復函謂：「本案因簽帳單上『吳國生』簽
名筆跡有二種書寫方式，特徵不穩定且有做作之虞，欠難認定。
」等語（見原審卷第一０八頁）。依此內容觀之，該局究有無將
三張簽帳單上『吳國生』二種簽名筆跡，分別與被告親筆書寫之
「吳國生」筆跡予以鑑定，尚非明確。因簽帳單上『吳國生』之
簽名筆跡，是否與被告之筆跡相同，攸關被告有無本件犯行之判
斷，且與公平正義之維護，具有重大關係，自應詳予調查根究明
白。乃原審就此未進一步詳查釐清，遽認查無其他積極證據足資
證明被告犯罪，而為被告無罪之判決，自有查證未盡之疏誤。（
三）、對於被告有利或不利之證據，究應如何取捨，固屬事實審
法院自由判斷之職權，惟其判斷必須合乎論理法則與經驗法則。
茍其採證有悖於上揭常理之推斷，即與證據法則相違背。原判決
以證人即金沙鎮金錢豹（星辰）會計小姐柯明秀於偵查中雖證稱
：有一筆刷卡簽吳國生名字云云，因檢察官問該句時無主詞，而
認此證詞不足為被告不利之認定（見原判決第四頁）。然查該證
人於偵查中經檢察官訊以：「是否有筆刷卡簽吳國生名字？」時
，答以：「有一筆」時。係接續檢察官前一問題「九十年八月二
十一日他（指被告）是否曾到你店中消費？」（見偵查卷第四十
四頁反面），是該問題之主詞似指被告。乃原判決將檢察官之問
話切割為二，認此一問話缺乏主詞，其理由之說明似與卷存證據
資料不相適合，亦與一般常理相悖，採證要難認為適法。檢察官
上訴意旨指摘原判決違法，非無理由，應認有撤銷發回更審之原
因。被告被訴詐欺取財部分，雖屬不得上訴第三審之罪名，然基
於審判不可分原則，一併予以發回。
據上論結，應依刑事訴訟法第三百九十七條、第四百零一條，判
決如主文。
中    華    民    國  九十五  年   十一   月   十六   日
                      最高法院刑事第八庭
                          審判長法官  張  淳  淙
                                法官  劉  介  民
                                法官  張  春  福
                                法官  洪  昌  宏
                                法官  蔡  彩  貞
      本件正本證明與原本無異
                                      書  記  官
中    華    民    國  九十五  年   十一   月   二十   日
                                                Ａ


司法院資訊處製作；財團法人民間司法改革基金會備份。
